臺灣高雄地方法院民事判決　　　　　　 100年度簡上字第71號
上　訴　人　楊念祖
被上訴人　　楊雅琴
上列當事人間給付補償費事件，上訴人對於民國99年11月16日本
院高雄簡易庭99年度雄簡字第1268號第一審判決提起上訴，本院
於民國100 年4 月28日言詞辯論終結，判決如下：
    主      文
上訴駁回。
第二審訴訟費用由上訴人負擔。
    事實及理由
一、被上訴人起訴主張：緣訴外人即兩造之父楊子魚於民國95年
    間因獲崇道新村拆遷補償款新臺幣（下同）2,316,790 元（
    下稱系爭補償款），須至軍方指定合作金庫銀行開戶，故由
    上訴人陪同楊子魚於95年5 月26日至合作金庫七賢分行開立
    帳戶（帳號：0000000000000 ，戶名：楊子魚，下稱系爭帳
    戶），詎上訴人趁機擅以楊子魚名義申請金融卡（下稱系爭
    金融卡），並利用楊子魚不知情下指定其轉帳帳戶於申請書
    上，嗣於95年12月22日未經楊子魚同意，即持上開金融卡自
    楊子魚所有帳戶轉匯180 萬元（下稱系爭匯款）至上訴人帳
    戶名下，且提款17,000元供己使用，致楊子魚受有1,817,00
    0 元之損害，楊子魚發現後，遂於99年3 月24日將上開1/4
    債權即454,250 元部分讓與伊，伊亦於99年3 月26日以存證
    信函通知上訴人債權讓與一事，故爰依無因管理、不當得利
    及侵權行為之請求權競合關係，請求上訴人返還該部分金額
    予被上訴人，並聲明：上訴人應給付被上訴人454,250 元，
    及自95年12月22日起至清償日止，按週年利率5%計算之利息
    ，並願供擔保，請准宣告假執行。
二、上訴人則以：楊子魚業已事先授權伊處理系爭補償款事宜，
    伊於95年5 月26日偕同楊子魚申請銀行帳戶時，提款卡及其
    密碼設定均係依照楊子魚指示辦理，業已交付楊子魚，並於
    95年12月22日經由楊子魚授權，伊始以金融卡辦理轉匯180
    萬元至伊帳戶，楊子魚本人亦在場，且親自提領17,000元，
    伊於獲得180 萬元匯款後，遂將其中877,290 元款項匯予訴
    外人章宜福而代為發放補償款，以完成楊子魚前開委託事宜
    ，其餘部分楊子魚則允諾贈與伊，故被上訴人自無請求伊返
    還上開匯款之餘地，並聲明：被上訴人之訴駁回。
三、原審經審理結果，為被上訴人部分勝訴之判決，判決上訴人
    應請求被上訴人45萬元，及自95年12月22日起至清償日止，
    按週年利率5 ％計算之利息，並駁回被上訴人其餘之訴（被
    上訴人遭駁回之部分，未據被上訴人提起上訴而告確定）。
    上訴人不服提起上訴，除引用第一審所為之陳述及主張外，
    另補稱：本件係由楊子魚於95年5 月26日親自至銀行辦理開
    戶及申請金融卡，於7 個月後即95年12月22日再將系爭帳戶
    內之180 萬元匯入伊之帳戶，如非楊子魚同意及提供該帳戶
    、印章、密碼等文件，伊何能片面匯款？又為何不將全部款
    項均匯入伊之帳戶，而仍留存50萬元於楊子魚帳戶？又楊子
    魚為本件訴訟之利害關係人，其於法院外以書狀為陳述者，
    須經兩造之同意，始得為之，故被上訴人所提出之「聲明書
    」及「認證書」應無逕為採用之理。原審未傳喚楊子魚到庭
    ，逕以未經伊同意之聲明書及認證書為否認伊所言之依據，
    就證據法則而言，顯非可採。且於95年12月24日，伊曾與楊
    子魚洽談系爭補償款事宜，楊子魚已將系爭補償款事宜全權
    交給伊處理等語。並聲明：(一)原判決不利於上訴人部分廢棄
    ；(二)上開廢棄部分，被上訴人在第一審之訴及假執行之聲請
    均駁回。被上訴人到院除亦引用原審之陳述外，並另以：楊
    子魚係於96年1 月4 日17時方知系爭拆遷補償費已撥款，在
    此之前並不知系爭補償款之金額為何，如何會在95年12月24
    日即與上訴人洽談分配金額，上訴人分明造假等語，資為抗
    辯。並聲明：上訴駁回。
四、兩造不爭執之事項：
  (一)上訴人曾於95年5 月26日偕同楊子魚至合作金庫七賢分行申
    請系爭帳戶，申請書上除由楊子魚親自簽名外，其餘事項皆
    為上訴人所書寫。
  (二)系爭帳戶有於95年12月22日以提款卡方式轉匯180 萬元至上
    訴人帳戶內，並於當日另提領17,000元之紀錄。
五、本院之判斷：
    上訴人主張楊子魚業已事先授權伊處理系爭補償款事宜，且
    於95年12月22日係由楊子魚授權伊以金融卡辦理轉匯180 萬
    至其帳戶，楊子魚本人亦在場，且親自提領17,000元等情，
    為被上訴人所否認，原審就被上訴人主張上訴人提領17,000
    元部分，未予採認，而駁回被上訴人該部分之訴，被上訴人
    就原審駁回部分，並未提起上訴而告確定，是該部分本院自
    無須再予審究。故本件所應審究者為：(一)上訴人有無經楊子
    魚授權處理系爭補償款事宜及以系爭金融卡轉匯180 萬元至
    其帳戶內？(二)楊子魚有無允諾遂將上開180 萬元中之部分款
    項922,710 元贈與上訴人？(三)被上訴人請求上訴人返還上開
    款項，有無理由？茲敘明如下：
  (一)按當事人主張有利於己之事實者，就其事實有舉證之責任。
    民事訴訟法第277 條前段定有明文。又主張法律關係存在之
    當事人，須就該法律關係發生所須具備之特別要件，負舉證
    之責任。而此特別要件之具備，苟能證明間接事實並據此推
    認要件事實雖無不可，並不以直接證明者為限，惟此經證明
    之間接事實與要件事實間，須依經驗法則足以推認其因果關
    係存在者，始克當之。倘負舉證責任之一方所證明之間接事
    實，尚不足以推認要件事實，縱不負舉證責任之一方就其主
    張之事實不能證明或陳述不明、或其舉證猶有疵累，仍難認
    負舉證責任之一方已盡其舉證責任，自不得為其有利之認定
    （最高法院91年台上字第1613號裁判意旨參照）。
  (二)上訴人主張伊係經楊子魚授權處理系爭補償款事宜及以系爭
    金融卡轉匯180 萬元至伊之帳戶內及楊子魚允諾將上開180
    萬元中之部分款項922,710 元（1,800,000 －877,290 ＝92
    2, 710）贈與伊等情，均屬有利於上訴人之事實，是以上訴
    人就其主張上開有利之事實，自應負舉證之責，合先敘明。
    而上訴人雖提出單據1 張（見本院卷第31頁），主張該張單
    據內容係伊於95年12月24日與楊子魚洽談系爭補償款事宜時
    所寫，其中部分符號（＋）及阿拉伯數字（－570,000 、－
    50,000、－300,000 ）係由楊子魚繕寫，足證楊子魚確已將
    系爭補償款事宜全權交給伊處理云云，然為被上訴人所否認
    。且查，上開單據乃上訴人片面製作，本無從認定係於何日
    所製作，亦無從認定係在上訴人與楊子魚洽談系爭補償款事
    宜時所製作，而其中部分符號及阿拉伯數字是否係由楊子魚
    繕寫，本無從認定，縱認係由楊子魚所繕寫，亦無從判斷上
    開符號及阿拉伯數字所象徵之意義為何，是由上訴人所提出
    之上開單據，實無從認定上訴人所主張楊子魚曾與上訴人洽
    談系爭補償款事宜並授權上訴人處理系爭補償款事宜等情。
    況上開單據中所載念祖339,500 元亦與上訴人在原審所主張
    楊子魚補助伊房屋貸款金額798,000 元（見原審卷第53 頁
    ）不同，且其中亦完全無提及本件匯款金額180 萬元，是以
    上訴人之上開主張，實無可採。
  (三)又楊子魚亦否認曾授權上訴人處理系爭補償款事宜一節，業
    據被上訴人提出有楊子魚出具之聲明書及臺灣屏東地方法院
    認證書乙份附卷足憑（見原審卷第35至38頁），而上開認證
    書既屬公文書，依民事訴訟法第355 條第1 項之規定，自應
    推定為真正，自得採為本件之證據。而上訴人未能提出楊子
    魚曾授權、指示其處理系爭補償款事宜及事前允諾贈與剩餘
    款之證明，亦無法提出楊子魚有授權上訴人轉匯180 萬元至
    其所有帳戶之證明，以實其說，應認上訴人自系爭帳戶轉匯
    180 萬元至其所有帳戶內之舉，並未取得楊子魚授權無訛。
    參以楊子魚亦聲明絕無授意上訴人處理上開補償款之語，已
    如前述，而上訴人既自承系爭匯款係由其自系爭帳戶匯入其
    所有帳戶，卻無任何事證可佐取得匯款之依據（如：委任關
    係、贈與關係等），足認上訴人取得系爭匯款180 萬元，並
    無法律上之原因。至上訴人雖主張如非楊子魚同意及提供該
    帳戶、印章、密碼等文件，伊何能片面匯款云云，惟
    本件帳戶係由上訴人陪同楊子魚辦理開戶，而楊子魚年事已
    高，一般而言，就電腦操作自不嫻熟，而上訴人於原審亦自
    承密碼係由其修改（見原審卷第101 頁），是以上訴人於當
    時即得以知悉楊子魚之帳戶密碼，並按原指定轉帳帳戶轉匯
    至其帳戶內，故上訴人上開所述，亦無可採。
  (四)再按無法律上之原因而受利益，致他人受損害者，應返還其
    利益，民法第179 條定有明文。既上訴人於95年12月22日轉
    匯系爭匯款180 萬元並無任何法律上之原因，致楊子魚受有
    180 萬元轉出金額之損害，是楊子魚本得依不當得利請求上
    訴人返還此一利益，又被上訴人業於於99年3 月24日自楊子
    魚受讓1/4 部分債權即45萬元，此有債權讓與契約書及存證
    信函在卷可參（見原審卷第13至18頁），故被上訴人依不當
    得利法律關係，請求上訴人應給付被上訴人45萬元，及自95
    年12月22日起至清償日止，按週年利率5 ％計算之利息，為
    有理由，應予准許。且本院既認被上訴人依不當得利之法律
    關係，請求上訴人給付上開金額，為有理由，則就被上訴人
    其餘主張之法律關係，即無庸再予審酌。
六、綜上所述，被上訴人本於不當得利、債權讓與之法律關係請
    求上訴人給付被上訴人45萬元，及自95年12月22日起至清償
    日止，按週年利率5 ％計算之利息，為有理由，應予准許。
    原審就上開部分為被上訴人勝訴之判決，並依職權為假執行
    之宣告，於法並無不合；上訴人就其敗訴部分指摘原判決不
    當，求予廢棄改判，為無理由，應予駁回。
七、兩造其餘攻擊、防禦方法及所提證據，經審酌後，核與判決
    結果無影響，爰不逐予一一論列，併此敘明。
八、據上論結，本件上訴為無理由，依民事訴訟法第436 條之1
    第3項 、第449 條第1 項、第78條，判決如主文。
中    華    民    國    100   年    5     月    12    日
                  民事第六庭    審判長法  官  楊國祥
                                      法  官  李怡諄
                                      法  官  曾子珍
以上正本係照原本作成。
本判決不得上訴。
中    華    民    國    100   年    5    月     12    日
                                      書記官  何慧娟